【裁判字號】    89,簡上,270
【裁判日期】    890823
【裁判案由】    清償借款
【裁判全文】
臺灣臺北地方法院民事判決  八十九年度簡上字第二七○號
    上  訴  人  乙○○○
    被上訴人    甲○○○
右當事人間請求清償借款事件，上訴人對於中華民國八十九年二月二十九日本院台北
簡易庭八十八年度北簡字第一六三五二號第一審判決提起上訴，本院判決如左：
    主    文
上訴及假執行之聲請均駁回。
第二審訴訟費用由上訴人負擔。
    事  實
甲、上訴人方面：
一、聲明：
（一）原判決廢棄。
（二）被上訴人應給付上訴人新台幣（下同）二十一萬四千元，及自起訴狀繕本送達
      翌日起至清償日止，按年息百分之五計算之利息。
（三）上訴人願供擔保，請准宣告假執行。
二、陳述：除與原審判決書所載相同者茲予引用外，補稱：
（一）被上訴人所稱貸款乙節，係被上訴人之夫彭雲諠因急需貸款三十萬元週轉，遂
      將其所有坐落台北市○○○路三０八巷六弄十三號之不動產，自行委託訴外人
      林英傑為之辦理申貸上開貸款，詎訴外人竟將之申貸六十餘萬元，迨手續完成
      後，卻自被上訴人帳戶內領走三十萬元潛逃無蹤，故非上訴人代為申貸六十二
      萬元，更無尚欠被上訴人五萬元未還清之事實，易言之，上訴人所提之借據，
      絕非為清償被上訴人貸款之部分款項，而被上訴人竟蓄意張冠李戴，混淆事實
      。
（二）至被上訴人否認借據上之簽名並非真正乙節，可付與鑑定，即得真假，又民國
      七十四年一月九日之借據，因基於借款金額不多，且被上訴人借款甚急，故全
      由被上訴人自寫內文，豈容其狡賴？
（三）上訴人曾就系爭借款向被上訴人催討，不計其數，被上訴人均對借款之事實不
      否認，只是所約定之清償日一延再延，且上訴人為此對之寄發存證信函三次，
      被上訴人亦無任何異議，並表示願為清償，是何來時效消滅之理！
（四）被上訴人認識訴外人林英傑已二十年，以前早有來往，被上訴人次女彭美玲結
      婚出嫁當日，即曾借用林英傑之豪華外國轎車當禮車使用，送嫁到男方家西鑼
      ，親友皆一起同行並送賀禮，是被上訴人稱不認識林英傑，根本不可能自行委
      託林英傑代辦貸款事宜，顯係臨訟卸責之詞，不足採信。
（五）上訴人曾主動聯合被上訴人共同控告林英傑詐欺在案，因上訴人被林英傑騙去
      一百多萬元，當時林英傑在永和家中將幾張借條累計金額寫成借款條乙張，親
      手交與上訴人收執，同樣，林英傑亦將積欠彭雲諠借款寫成借據交付被上訴人
      收執，而據林英傑稱：「為了表示誠意，他已與彭家談好，彭家同意其暫為借
      用，按月給付利息，惟恐空口無憑，遂向彭雲諠借調原本影印一紙交與上訴人
      ，以作為已與彭家和解之證明」，是上訴人持有該借據影本並不足奇，被上訴
      人因恐其西洋鏡被拆穿，才否認該借據之存在。
（六）被上訴人係以其委託林英傑代辦房貸，卻將嗣後被盜領三十萬元之損失，強加
      於上訴人身上，將原本不相干之借貸關係硬扯在一起，故意使爭點複雜化，意
      圖藉此達成賴帳不還之目的，至被上訴人提及收據上之字跡完全不是被上訴人
      簽立乙節，實則當日被上訴人簽發借據支票金額，因支票要寫號碼，被上訴人
      以不會寫為由，遂要求寫好給她簽收即可，此從簽收人甲○○○四個字就很明
      顯地看出與內容完全不同，如被上訴人經鑑定結果仍不承認，則請鈞院對其測
      謊。
（七）上訴人根本未被清潔公司解僱，何來奪取工作權之事，上訴人迄今仍是公司員
      工，只因公司未繼續標得一銀之清潔工作，而更換工作環境而已，上訴人未向
      被上訴人要求還款，並不表示被上訴人未向上訴人借錢，而係基於姐妹親情，
      希其能自動返還，詎被上訴人竟否認借款事實。
三、證據：除援用原審之立證方法外，提出通緝書、存證信函三份（以上均影本）為
    證，並請求鑑定借據簽名真偽。
乙、被上訴人方面：
一、聲明：駁回上訴；如受不利判決，願供擔保請准免為假執行。
二、陳述：除與原審判決書所載相同者茲予引用外，補稱：
（一）被上訴人夫妻原本在七十二年商議，要委託被上訴人女兒彭麗玲之男友代辦貸
      款事宜，上訴人當時在現場獲悉後，於是返板橋之家串通其女兒劉桂英及其女
      之男友林英傑，由上訴人出面騙取被上訴人之夫的印鑑證明、身分證正本、土
      地及房屋所有權狀，上訴人執意要替被上訴人代辦，且保證可快速辦好，並願
      負完全責任。事實上，被上訴人完全不認識林英傑本人，直到上訴人向板橋地
      院控告林英傑之後，被上訴人才第一次與林英傑見面，被上訴人之夫更是完全
      不認得林英傑，故被上訴人夫妻根本不可能自行委託訴外人林英傑代辦貸款事
      宜。
（二）上訴人所提借據所列之支票金額本為上訴人因前述事實理應清償給被上訴人之
      部分款項，因為上訴人替被上訴人代辦借款在先，而此收據在後，況此收據上
      之字跡完全不是被上訴人所簽立，何來有「借款領收人」，請求上訴人提出正
      本以供核對，並可調取被上訴人於華南商業銀行復興分行或台北區中小企業銀
      行德惠分行之帳號所有領據之簽名，或由被上訴人於庭上書寫姓名數遍，即可
      究明。
（三）被上訴人從未收到任何郵局存證信函，被上訴人曾前往復興北路及土地附近郵
      局查詢，均告知電腦無此檔案，何來存證信函，請上訴人提出原件，又被上訴
      人根本無欠上訴人款項，何來「催討不計其數」、「一延再延」、「無任何異
      議」？
（四）上訴人原本在八十七年初約請被上訴人協助清掃台北市○○街○段六三號第一
      銀行大樓工作，在工作期間，上訴人從未向被上訴人要求還款，即使上訴人在
      八十七年三月間因腳疼住長庚醫院期間，不但沒有向被上訴人要求歸還任何款
      項，甚至還答應要歸還代辦借款而尚欠之五萬元，但之後上訴人因故被清潔公
      司解僱，上訴人誤以為被上訴人從中奪取工作權，事實上被上訴人亦未接續上
      訴人之清潔工作，此次所以會提出告訴，全因誤會而心存懷恨。
三、證據：除援用原審之立證方法外，提出被上訴人及其夫彭雲諠之簽名為證。
丙、本院依職權調閱台灣板橋地方法院林英傑詐欺案之偵審卷宗（含台灣板橋地方法
    院檢察署七十六年度偵字第六０六五號、八十五年度執他字第一二三號、台灣板
    橋地方法院七十七年度易字第八九號、八十四年度聲字第一一六七號、八十四年
    度他字第一二六號、八十四年度易緝字第二三三號）。
    理    由
一、上訴人於原審起訴主張：被上訴人於七十三年四月十一日及七十四年一月九日分
    別向原告借款十九萬二千元及二萬二千元，經被上訴人承諾定於七十四年七月一
    日全部返還與上訴人，詎屆期被上訴人竟置之不理，爰依消費借貸契約請求被上
    訴人清償借款二十一萬四千元等情。被上訴人則以：該二筆款項係被上訴人當初
    因急需貸款三十萬元，上訴人聲稱有辦法代為辦理，詎上訴人竟申貸六十二萬元
    ，但僅交付三十萬元予被上訴人，被上訴人恐遭銀行追償，業已全數將借貸款項
    向銀行清償完畢，上訴人經被上訴人多次前往催討代償款項，始陸續以六年期間
    償還貸款，尚欠五萬元未還清，上訴人提出所謂借據為上訴人因前述事實清償被
    上訴人之部分款項，且縱上訴人得證明七十三年之借款屬實，該筆債權亦已罹於
    時效等語，資為抗辯。
二、十九萬二千元部分：
    按請求權，因十五年不行使而消滅；消滅時效，固因請求而中斷，惟若於請求後
    六個月內不起訴，視為不中斷，民法第一百二十五條前段、第一百二十九條第一
    項、第一百三十條分別定有明文。又消滅時效，自請求權可行使時起算；債權未
    定清償期者，債權人得隨時請求清償，為民法第三百十五條所明定，是此項請求
    權自債權成立時即可行使，依民法第一百二十八條之規定，其消滅時效，應自債
    權成立時起算，此亦有民法第一百二十八條前段及最高法院二十八年上字第一七
    六０號判例可資參照。查上訴人主張被上訴人於七十三年四月十一日向其借款十
    九萬二千元等語，縱然屬實，惟因該字條並未約定借款之清償期，而上訴人主張
    被上訴人承諾於七十四年七月一日返還，亦無舉證以實其說，是縱上訴人對被上
    訴人確有此筆債權，亦為未定清償期之債權，揆諸前開判例意旨，消滅時效應自
    債權成立時即七十三年四月十一日起算，而於十五年後即八十八年四月十日罹於
    消滅時效。上訴人雖主張其曾催告被上訴人多次，並提出分別於七十七年四月二
    十二日、七十七年九月二十九日、八十八年七月十九日寄發與被上訴人之存證信
    函三份為證，然上訴人自承於七十七年寄發二份存證信函之六個月後，並未對被
    上訴人起訴（本院八十九年六月二十一日準備程序筆錄參照），依民法第一百三
    十條規定，時效視為不中斷；另上訴人於八十八年七月十九日寄發存證信函時，
    債權已罹於時效，故其縱隨即於同年十月二十一日聲請發支付命令，亦無從使已
    罹於時效之債權重行計算時效期間。從而，被上訴人抗辯此部分債權縱然屬實，
    亦已罹於時效等語，為有理由，上訴人無從對被上訴人請求清償十九萬二千元。
    又此部分之債權縱屬真實，亦已罹於時效，已如前述，是上訴人請求將上開字條
    上之簽名送筆跡鑑定，以證明債權為真實，即無必要，附此敘明。
三、二萬二千元部分：
    上訴人主張被上訴人於七十四年一月九日向其借款二萬二千元等語，固據提出記
    載「茲收到貳萬貳仟元整」之字條乙紙為證，然為被上訴人否認係基於借貸關係
    而書立，辯以：此為被上訴人當初因急需貸款三十萬元，上訴人聲稱有辦法代為
    辦理，詎上訴人竟申貸六十二萬元，但僅交付三十萬元予被上訴人，經被上訴人
    多次前往催討，始陸續償還，上開字條所載即為上訴人因前述事實清償被上訴人
    之部分款項等語，是依民事訴訟法舉證責任分配原則，上訴人就系爭二萬二千元
    之交付係出於借貸關係乙節須負舉證之責。經本院依職權調閱台灣板橋地方法院
    八十四年度易緝字第二三三號林英傑詐欺案刑事卷宗，上訴人於該案八十四年十
    月二十三日訊問時曾陳稱：我有替林英傑付利息給甲○○○，且替林英傑還了二
    十五萬給甲○○○等語（該卷宗第六十五頁背面），足見兩造間之金錢往來非僅
    借貸一端，上訴人復更無舉證證明該筆款項確係基於借貸關係而交付，是其依借
    貸契約請求被上訴人給付二萬二千元，尚難遽採。
四、綜上所述，上訴人依消費借貸契約請求被上訴人清償借款二十一萬四千元，為無
    理由，不應准許，其假執行之聲請亦失所附麗，應併予駁回。原審判決駁回上訴
    人之起訴及假執行之聲請，並無違誤，上訴意旨指摘原判決不當，求予廢棄改判
    ，為無理由，應予駁回。
五、據上論結，本件上訴為無理由，依民事訴訟法第四百三十六條之一第三項、第四
    百四十九條第一項、第七十八條，判決如主文。
中      華      民      國    八十九    年      八      月    二十三    日
                              民事第五庭審判長法    官邱新福
                                              法    官陳惠生
                                              法    官歐陽漢菁
右為正本係照原本作成
本判決不得上訴
中      華      民      國    八十九    年      八      月    二十三    日
                                              法院書記官  劉穗筠


司法院資訊處製作；財團法人民間司法改革基金會備份。
